# 委货和投资的相连的相关财务处理，陈版

提问人：2009masq 时间：2012-01-16 17:41:43
本公司于 2008 年与一家房地产公司签定一份合同，合同约定本公司委贷 2 个亿给房地产公司，同时还约定本公司从委贷日开始地产公司的股东将其持有的100%股权转让给本公司，投资成本为 1 个亿，但房地产公司股东必需在 3 年内回购100%股权。当年本公司在工商部门办理了股权转让登记手续。 2011 年原股东与本公司约定，原股东不在回购股权，其回购股权的权利转让给另外一家A公司。本公司也予以同意， 2011 年A公司支付了51%的股权（也办理了股权转让手续）和项目溢价款（含项目借款利息）累计1.5亿。后续款项因资金原因A公司无法按约定的还款期限予以支付。现本公司已提起诉讼。目前法院还没有审判。 1 、本公司当年对投资是按权益法进行处理的，主要是基于考虑本公司对房地产公司不参予经营和管理。这样处理是否正确？ 2 、本公司成否将收回的款项1.5亿按已收回的股权比确认投资收益？ 3 、委贷和投资是否应作为一揽子交易进行会计处理，对收回的款项1.5亿先结转51%股权成本剩余款项再先冲减委货利息然后全部冲减委贷本金。 4 、委贷款本金是否需要计提减值准备？

回答人：chenyiwei
回复 2009masq 的帖子
1 、应关注该交易的经济实质，按照实质重于形式的原则确定处理方法。如果原先的协议中对于股权回购款规定了明确的计算公式，回购价款按照当初的股权转让款加上按照期限和既定利率计算的利息确定，与回购时标的企业的净资产价值无关的，则应当认为实质上是借款而不是股权投资，法律形式上的股权转让的作用仅仅是为委贷的回收增加安全保障，不能在会计上确认为股权投资。
2 、不清楚你公司收取的1.5亿元的实质是什么，是否实质上是收到的本金回收和利息？请把整个交易过程说具体。 3 、如果委贷和股权转让这两者是在同一个合同中约定，互为条件和前提，两者是为了实现同一商业目的的，则可以看作一揽子交易，作为一个整体计算交易损益。 4 、需根据交易实质判断委贷的可收回性，是否计提减值准备是管理层的会计估计。

回答人：chenyiwei
回复 2009masq 的帖子
如果“1.5亿元是按回购时标的股权的公允价值确定并外加委货款的利息的合计数”，说明标的股权的公允价值变动风险，本公司也是承担的（至少是部分承担）。因此本公司所持该房地产公司的股权可以作为一项权益性投资进行处理，而不是单纯的以股权为质押的债务融资行为。

回答人：chenyiwei
回复 呼叫帮助 的帖子
根据你所引用的补充协议条款，上海东方和南京东方负有在 30 个月以后支付“终止退款”的义务，该“终止退款”的金额是事先确定的固定金额（公司对项目公司的实际出资额及按实际出资额年化18%的收益率），与项目公司的经营状况和届时项目公司的净资产价值没有关系，在绝大多数情况下（上海东方和南京东方依照协议约定履行了其义务），本公司可获得保本和固定收益的保障，因此本公司实际并未承担项目公司运作中的剩余风险和报酬。因此，即使在法律形式上表现为股权投资的部分，在会计上也应确认为一项债权性质的投资。
具体可参考：证监会公告[2011]41号中对“实质重于形式”的强调中所提到的“债权和股权的划分”问题；也可参考《计学撮要》第 305～ 309 页。

回答人：chenyiwei
回复 呼叫帮助 的帖子
1 、在本公司的保本和固定回报已经得到上海东方、南京东方承诺保障的情况下，本公司向项目公司派驻董事和高管，主要目的是保护本公司通过该协议可获得的固定回报，必要时否决可能对本公司的利益不利的议案，而不是积极主动地参与该项目公司的财务和经营决策，因为本公司可获得的利益与项目公司的经营状况没有关联，所以本公司是没有动机积极主动地参与项目公司的财务、经营决策的。请注意：具备控制、共同控制或者重大影响的条件之一是：本公司要能够从被投资企业的经营中享有收益和承担风险。如果不满足这一条，则不能表明本公司对项目公司具有控制、共同控制或者重大影响。
2 、这两份协议签署的时间很近，因此很可能是存在关联的一揽子交易，请注意核查确认：在当初签署合作备忘录时，是否已经就该补充协议的条款事实上达成一致，并作为签署合作备忘录的前提条件。

回答人：chenyiwei
回复 呼叫帮助 的帖子
根据具体情况分析。如果取得 51 ％股权之后，原先的固定回报保障不再有效（从你说的背景情况看，很可能是如此），而是真正就所持有的51 ％股权享有剩余风险和报酬的，则原先的债权投资中以股权投资的法律形式体现的部分就会转换为股权投资。由于债权和股权的风险和报酬特征存在实质性差异，因此需按照取得时的股权投资公允价值计量这些股权投资，这些股权投资的公允价值很可能不同于原先债权的摊余成本（并且，出现这种情况往往只有在经营不佳时才会出现，即股权的公允价值很可能将低于债权的摊余价值），因此所确认的债务重组损失除了 10 ％利息的豁免部分以外，还包括取得股权投资的公允价值低于原债权投资帐面价值的差额部分。

提问人：2009masq 时间：2012-01-17 08:50:28
回复 chenyiwei 的帖子
1 、1.5亿元的实质是A公司支付了51%的股权和项目溢价款（含项目借款利息及本公司委贷利息）累计1.5亿。
2 、我想若是作一揽子交易则我认为是否不需要判断委贷的可收回性？

回答人：chenyiwei
1 、还是需要说明该1.5亿元是按照本金、期限和固定利率计算的固定金额，还是按回购时标的股权的公允价值确定？ 2 、是否作为一揽子交易和是否需判断委贷的可回收性是无关的。

提问人：呼叫帮助 时间：2012-04-26 16:24:34
回复 chenyiwei 的帖子
陈版，向您请教个实务中遇到的问题，合同原文如下：
2011 年 10 月，本公司与上海东方、南京东方签署合作备忘录，对南宁市的A项目进行合作开发。依据该备忘录： 1 、上海东方已在南宁市成立了项目置业公司-南宁东方，并确认南宁东方已与南宁市人民政府达成了开发项目地块的土地整理的施工承包协议，并拟通过参与开发项目之土地使用权招拍挂程序而进一步取得开发项目的房地开发权。上海东方保证土地摘牌价格将不高于 200 万元/亩，以上条件均作为本备忘录合作成立之前提条件。 2 、各方对已有效存续的南宁东方进行增资及股权转让的方式进行调整，调整后南宁东方的注册资本变更为10,000.00万元人民币，其中本公司出资额为4000.00万元，占南宁东方注册资本的40%；上海东方出资额为3,000.00万元，占南宁东方注册资本的30%；南京东方出资额为3,000.00万元，占南宁东方注册资本的30%； 3 、各方共同出资设立项目公司-南宁幸福，南宁幸福的注册资本为5,000.00万元人民币，其中本公司出资额为2,000.00万元，占南宁幸福注册资本的 40%；上海东方出资额为1500.00万元，占南宁幸福注册资本的30%；南京东方出资额为1500.00万元，占南宁幸福注册资本的30%；
4 、各方同意，在南宁东方股权调整完成和南宁幸福设立后，根据项目公司资金需求的实际情况，各方应按照项目公司股东会批准的用款数额和进度向项目公司提供总额为 8 亿元的借款，专项用于开发项目地块的一级土地开发整理、房地产项目开发以及投标保证金，其中：本公司向项目公司提供的借款总额为 5 亿元，上海东方向项目公司提供的借款总额为 2 亿元，南京东方向项目公司提供的借款总额为 1 亿元。 5 、各方同意，上述借款以委托贷款的方式进行操作，其中项目公司使用本公司委托贷款的最长期限为 30 个月，借款利率为年息18%，并按项目公司实际使用日期逐日计收，项目公司应每年向本公司支付委托贷款利息的8%，每半年支付一次，其余10%利息计入项目公司应付利息。项目公司使用上海东方、南京东方委托贷款的期限不少于本公司，利息按年息8%计提，暂不支付利息。 6 、各方同意，如在招拍挂过程中项目公司没有取得开发项目之土地使用权和开发权，则本公司有权单方终止在备忘录下与上海东方、南京东方的合作，上海东方、南京东方应向本公司支付终止退款（如在南宁东方股权调整完成和南宁幸福成立后 6 个月内即明确项目公司无法取得土地使用权，上海东方、南京东方应向本公司支付7,000.00万元终止退款，含6000.00万元出资以及1000.00万元资金占用费；如在南宁东方股权调整完成和南宁幸福成立后 6 个月之后才明确项目公司无法取得土地使用权，则终止退款数额另行协商确定），本公司将持有的项目公司股权过户给上海东方、南京东方。 同月，本公司与上海东方、南京东方又签署了关于《合作备忘录》的补充协议，约定： 1 、同意，在本公司对项目公司的第一笔委托贷款到位起的第 30 个月，如项目公司在终止日（指本公司对项目公司的第一笔委托贷款到达项目公司账户起的第 30 个月的最后一个工作日）全额、实际清偿本公司对项目公司的借款本息，各方终止《合作备忘录》项下的合作，上海东方、南京东方向本公司支付终止退款（为本公司对项目公司的实际出资额及按实际出资额年化18%的收益率），本公司应将持有的项目公司全部股权交付并过户给上海东方、南京东方。 2 、补充协议规定的条件和期限内，如上海东方、南京东方或项目公司未能全额、实际清偿本公司对项目公司的借款本息和/或上海东方、南京东方未能全额、实际支付终止退款，则《合作备忘录》项下的合作不得终止，但本公司可给予上海东方、南京东方 6 个月的宽限期。 3 、各方同意，如宽限期届满而上海东方、南京东方未全额、实际清偿本公司对项目公司的终止退款/或借款本息，则本公司在《合作备忘录》
项下与上海东方、南京东方的合作继续，但合作条件作出如下变更： （ 1 ）在宽限期届满之日后的 20 个工作日内，上海东方应将其持有的项目公司南宁东方和项目公司南宁幸福各5.5%的股权无条件、不可撤销地以人民币 1 元的对价转让给本公司；南京东方应将其持有的项目公司南宁东方和项目公司南宁幸福各5.5%的股权无条件、不可撤销地以人民币 1 元的对价转让给本公司。在上述股权转让完成后，项目公司A和项目公司B的股权比例变更为：本公司持有51%，上海东方持有24.5%，南京东方持有24.5%。 （ 2 ）在上述变更完成后，本公司对项目公司A、B公司合计 5 亿元借款将继续作为股东借款，年息7%。同时，在上述变更完成前本公司对于项目公司 5亿元借款利率超过8%的部分予以豁免；上海东方、南京东方对项目公司借款已计提并未支付的全部利息予以豁免。各方同意，项目公司优先偿还本公司借款本息。 截至 2011 年 12 月 31 日，本公司以按上述《合作备忘录》的约定支付了项目公司南宁东方、南宁幸福的增资款及投资款。 请问陈版， 1 、本公司对其投资是作为投资处理还是作为贷款处理？ 2 、若作为投资处理，则是以权益法核算还是按成本法核算？

回答人：chenyiwei
总体上看，是一笔年息 18 ％、期限为 30 个月的借款，本金包括本公司对项目公司的增资和委托贷款。

提问人：lwll 时间：2012-04-28 12:06:17
陈老师，作为债权处理是在单户表中反映还是放在合并报表层次了？

回答人：chenyiwei
本公司作为投资方，直接在本公司的个别报表层面即可体现为债权投资。对于对方而言，因为保障本公司固定回报的责任是由上海东方、南京东方承担的，所以在上海、南京的层面确认为负债，项目公司仍将其作为权益。

提问人：呼叫帮助 时间：2012-04-28 21:21:01
回复 chenyiwei 的帖子
我也考虑到您的回复第一条事项，但问题是这一条又如何去理解呢？
3 、各方同意，如宽限期届满而上海东方、南京东方未全额、实际清偿本公司对项目公司的终止退款/或借款本息，则本公司在《合作备忘录》项下与上海东方、南京东方的合作继续，但合作条件作出如下变更： （ 1 ）在宽限期届满之日后的 20 个工作日内，上海东方应将其持有的项目公司南宁东方和项目公司南宁幸福各5.5%的股权无条件、不可撤销地以人民币 1 元的对价转让给本公司；南京东方应将其持有的项目公司南宁东方和项目公司南宁幸福各5.5%的股权无条件、不可撤销地以人民币 1 元的对价转让给本公司。在上述股权转让完成后，项目公司A和项目公司B的股权比例变更为：本公司持有51%，上海东方持有24.5%，南京东方持有24.5%。
若现在作为债权处理我认为本公司是基于项目公司财务状况良好，肯定能偿还到期债务，否则是否应作为投资处理为好呢？

回答人：chenyiwei
通常情况下，企业进行该投资，都是在投出时预计不会出现到最后因为无力偿债而进行债务重组的情况的。所以在开始时作为债权性投资较为恰当。

提问人：呼叫帮助 时间：2012-04-28 23:00:10
若到期不能偿还到期债务，则本公司应将债权转作投资，则此时是作为会计估计变更还是作为重大差错调整？

回答人：chenyiwei
一般情况下，应相当于会计估计变更。

提问人：呼叫帮助 时间：2012-04-29 20:32:23
陈版，我曾经就这事和财务主管沟通多次，他说此案不能引用实质量于形式的原则，理由如下， 本公司对项目公司出资并且经过工商管理部门批准，本公司从公司法角度来说，本公司现在就承担着同其他股东的一样责任和义务。若作为债权处理，对外提供的报表不能真实反映本公司的对外投资和应履行股东的责任和义务。所以作为股权投资和债权投资是最真实反映本公司的财务状况。 不知陈版您是如何理解这个的？

回答人：chenyiwei
理念差异。建议通过多沟通解决。这种情况是典型的应当运用“实质重于形式”原则将其确认为债权性投资的实例。

提问人：lwll 时间：2012-04-29 23:11:46
陈老师作为债务处理本公司本公司对利息是按8%计算还是按18%计算？ 另外股本金投入部分现在是否需要计提，还是等股本退出后再计算？

回答人：chenyiwei
目前按 18 ％计息。法律形式上作为股本投入的部分，现在也构成债权性投资的一部分，所以现在也应按照 18 ％计提利息。

提问人：lwll 时间：2012-04-30 13:04:30
若到期对方单位不能偿还债务， 5 亿元借款利率超过8%的部分予以豁免是作为投资成本还是作为坏账处理？

回答人：chenyiwei
这种情况下按债务重组处理，所获得的股权投资和其他资产按获取时的公允价值入帐，与原债权投资帐面价值之间的差额计入损益。

提问人：呼叫帮助 时间：2012-04-30 23:39:53
回复 chenyiwei 的帖子
陈版若取得 51 ％股权，本公司能否以照债务重组准则进行操作，我个人理解按债务重组准则好像不符合其准则的定义？

回答人：chenyiwei
债务重组有可能是符合的。但是，如果该 51 ％股权确实是承担对应比例的剩余风险和报酬的，则还须进一步考虑本公司是否可凭借过半的股权控制该被投资企业。如果是，则应按企业合并准则中非同一控制下合并处理。

提问人：呼叫帮助 时间：2012-05-02 09:25:14
回复 chenyiwei 的帖子
陈版若本公司对外投资的目的就是以收取高额利息为目的，对外投资只是回避国资委的监管和以股权作为抵押的一种形式而已，本次审计时也取得了管理层上述承诺，请问在处理类似的案例是时是否也需要考虑管理层的目的？

回答人：chenyiwei
持有目的当然要考虑。不过首先还是看本公司在该项投资中享有收益和承担风险的具体情况。

提问人：呼叫帮助 时间：2012-05-01 15:30:31
谢谢您！

回答人：chenyiwei
回复 呼叫帮助 的帖子
无论税务上如何处理（实务中可能不同的税官和税务机关有不同的理解和操作惯例），会计上对于营业税金及附加的确认都应遵循配比原则，即在确认收入的同期确认并计入损益。从资产负债表的角度而言，既然确认收入，则表明“相关的经济利益很可能流入本企业”的条件满足，相应地，此时即使尚未发生法定的纳税义务，但已经存在一项很可能导致未来纳税时经济利益流出的推定义务，也满足了负债确认的条件。所以无论从利润表还是资产负债表的角度考虑，最终结论是一致的。在实务中，如果期末尚未到法定的纳税义务发生时间，一般把所计提出来的税费列入其他应付款或者其他流动负债等报表项目。

回答人：chenyiwei
回复 我爱新视野 的帖子
实质上是债权性投资，是本企业为该房地产公司提供债务融资的方式。但在实际帐务处理中，应按本企业在法律上占的实收资本金额借记资本公积，贷记实收资本，保持实收资本与法律上金额一致。后续投资退出后再把该分录转回。类似问题在本版面上有很多讨论，你可以搜索一下。

回答人：chenyiwei
回复 2009masq 的帖子
从你提供的这些信息看，持股比例 40 ％，董事会席位比例为 4 ： 3 （但未达到通过决议所需的2/3多数），并且为了该项委贷资金的安全，对方是提供了额外的保障，委贷本息享有优先受偿权。在此情况下，并无证据表明你公司可控制该项目公司。
对于“自股权质押生效日起至项目公司取得本项目全部土地使用权证之日止的期间，他方在项目公司股东会表决权不可撤销地授权我方代为行使”的含义要进一步了解，确定该期限的长短，以及这是一项保护性权利还是实质性参与权利等。

提问人：我爱新视野 时间：2013-01-17 23:53:50
本公司现在按债权进行了财务处理，若项目公司不能支付到期的委贷款，按约定本公司支付了 2 元购买了二家公司的股权，同时本公司对未予收取的11%的利息予以豁免，请教老师，本公司对其新购买的股权成本如何确认？

回答人：chenyiwei
建议比照债务重组或者金融工具初始计量的方式，按照该股权投资自身的公允价值进行初始计量，该公允价值与原债权（包括豁免的利息）账面价值之间的差额计入损益。

提问人：我爱新视野 时间：2013-01-18 23:47:45
陈老师在这种情况下的股权投资是分次出资取得控制权还是按购买一次取得控制权？

回答人：chenyiwei
原先实质上是纯债权性投资，所以视作一次性合并，不是分次交易实现合并。

提问人：lwll 时间：2013-01-20 22:09:14
回复 chenyiwei 的帖子
我想请教您，
既然是一次性合并，不是分次交易实现合并 为什么又要比照债务重组或者金融工具初始计量的方式，按照该股权投资自身的公允价值进行初始计量，该公允价值与原债权（包括豁免的利息）账面价值之间的差额计入损益。

回答人：chenyiwei
债权转为股权，其未来现金流量的风险和报酬存在实质性的差异，比照具有商业实质的非货币性资产交换交易处理。

提问人：呼叫帮助 时间：2013-01-26 23:16:35
若本年项目公司没有按合同约定的条款支付利息，但也未到本金偿还期限（债权转股权），这时，我是否停止计提利息收入同时还对以前挂账的利息收入款和委贷本金计提减值准备？

回答人：chenyiwei
根据具体情况判断该项委托贷款是否发生减值。减值后的利息计提按照金融工具准则第 49 条等规定处理。

提问人：2009masq 时间：2013-01-29 16:21:15
回复 chenyiwei 的帖子
本公司对a公司投资占注册资本 2000 万元的40%，但是委贷 2 亿元为a公司，请问本公司是否可以将这家公司纳入合并报表范畴？

回答人：chenyiwei
仅仅依据提供 2 亿元的委贷，不足以判断你公司能否控制A公司。请提供进一步的其他信息。